【裁判字號】    99,交聲,781
【裁判日期】    990416
【裁判案由】    聲明異議
【裁判全文】
臺灣臺中地方法院交通事件裁定        99年度交聲字第781號
原處分機關  交通部公路總局臺中區監理所
異  議  人
即受處分人  甲○○
上列受處分人因違反道路交通管理處罰條例案件，對於交通部公
路總局臺中區監理所九十九年一月二十日所為之處分（中監違字
第裁六○─ＧＥ0000000號裁決書），聲明異議，本院裁
定如下：
    主  文
原處分關於裁處罰鍰逾新臺幣壹萬元部分撤銷。
上開撤銷部分，不罰。
其餘異議駁回。
    理  由
一、原處分意旨略以：異議人即受處分人甲○○前曾於民國九十
    七年十月十七日酒後駕車違規，並已繳納罰款及吊扣駕照一
    年在案（九十七年十月十七日至九十八年十月十六日），嗣
    於九十七年十二月五日凌晨三時三十一分許，駕駛車牌號碼
    ：一六二三－ＴＹ號自用一般小客車，在臺中市○○路與惠
    中路口處，因「酒後肇事，酒精濃度測試值為○點六七ＭＧ
    ／Ｌ（無人受傷）」違規，經警依道路交通管理處罰條例第
    三十五條第一項第一款規定舉發。本案緩起訴一年期間業已
    期滿，本所遂於九十九年一月二十日依照違規事實以中監違
    字第裁六○─ＧＥ0000000號裁決書，依道路交通管
    理處罰條例第三十五條第三項對異議人裁處罰鍰新臺幣（下
    同）六萬元整，並吊銷駕駛執照，三年內禁考（本案已執行
    吊銷駕駛執照，三年內禁考），逾期依裁決書處罰主文規定
    裁處等語。
二、異議意旨略以：依據行政罰法第二十六條規定，一行為同時
    觸犯刑事法律及違反行政法上義務規定者，依刑事法律處罰
    之。受處分人本件酒駕行為業經檢察官為緩起訴處分，並已
    繳納五萬元在案，而監理機關另裁罰受處分人罰鍰六萬元，
    並執行吊銷駕照（聲明異議狀誤載為吊扣駕照，應予更正）
    ，實無再一事二罰處行政罰之必要，請庭上撤銷行政罰鍰六
    萬元，以維持公平正義原則等語。
三、經查：
（一）按汽車駕駛人，駕駛汽車經測試檢定有酒精濃度超過規定
      標準者，處一萬五千元以上六萬元以下罰鍰，並當場移置
      保管其車輛及吊扣其駕駛執照一年；汽車駕駛人經依第一
      項規定吊扣駕駛執照，並於吊扣期間再有第一項情形者，
      處六萬元罰鍰，並當場移置保管該汽車及吊銷其駕駛執照
      ；汽車駕駛人有飲用酒類後其吐氣所含酒精濃度超過每公
      升○點二五毫克以上者，不得駕車；汽車駕駛人，因違反
      本條例及道路交通安全規則之規定，受吊扣或吊銷駕駛執
      照處分時，吊扣或吊銷其持有各級車類之駕駛執照，道路
      交通管理處罰條例第三十五條第一項第一款、同條第三項
      、第六十八條、道路交通安全規則第一百十四條第二款與
      違反道路交通管理事件統一裁罰標準表分別定有明文。次
      按九十四年二月五日公布，九十五年二月五日施行之行政
      罰法第二十六條規定，「一行為同時觸犯刑事法律及違反
      行政法上義務規定者，依刑事法律處罰之。但其行為應處
      以其他種類行政罰或得沒入之物而未經法院宣告沒收者，
      亦得裁處之。前項行為如經不起訴處分或為無罪、免訴、
      不受理、不付審理之裁判確定者，得依違反行政法上義務
      規定裁處之。」即所謂一事不二罰原則，探究其立法目的
      ，無非以一行為同時觸犯刑事法律及違反行政法上義務規
      定時，由於刑罰與行政罰同屬不法行為之制裁，而刑罰之
      懲罰作用較強，依刑事法律處罰即足資警惕，實無一事二
      罰再處行政罰之必要，但罰鍰以外之沒入或其他種類行政
      罰，因兼具維護公共秩序之作用，為達行政目的，行政機
      關仍得併予裁處。而緩起訴處分並附條件為捐款命令乃刑
      事處分，行政機關即不得對同一行為再課以行政罰鍰（臺
      灣高等法院暨所屬法院九十六年法律座談會刑事類提案第
      三六號研討結果參照）。
（二）受處分人於上開時、地，駕駛前揭小客車，因「酒後肇事
      ，酒精濃度測試值為○點六七ＭＧ／Ｌ（無人受傷）」違
      規，為警以其違反道路交通管理處罰條例第三十五條第一
      項第一款規定，以中市警交字第ＧＥ0000000號舉
      發違反道路交通管理事件通知單當場開單告發等事實，為
      受處分人所自承，且有舉發違反道路交通管理事件通知單
      影本一紙在卷可憑。惟受處分人關於前揭違規事實，業經
      臺灣臺中地方法院檢察署檢察官，以九十七年度速偵字第
      五○三一號緩起訴處分，緩起訴期間為一年，受處分人應
      向財團法人臺灣兒童暨家庭扶助基金會附設臺中市私立家
      扶發展協會支付五萬元，而受處分人業已於九十七年十二
      月二十二日支付財團法人臺灣兒童暨家庭扶助基金會附設
      臺中市私立家扶發展協會五萬元，此有臺灣臺中地方法院
      檢察署檢察官執行緩起訴處分命令通知書及臺中市私立家
      扶發展學園收據（均為影本）各一紙附卷可稽。本件對於
      性質相同之金錢裁罰，已依懲罰作用較強之刑事法律，由
      受處分人為支付財團法人臺灣兒童暨家庭扶助基金會附設
      臺中市私立家扶發展協會五萬元之金錢給付的制裁後，即
      無再依行政法就罰鍰六萬元部分，為相同處罰之理。原處
      分就此部分未予詳查，遽予裁罰，尚有未洽。本件就此部
      分之異議為有理由，原處分就部分應予撤銷，並由本院就
      此部分諭知不罰。
（三）按酒後駕車經檢察官為緩起訴處分，並命被告向公益團體
      捐款或提供義務勞務者，被告係履行檢察官為緩起訴處分
      命令，此等命令名義上雖非刑罰，但仍是一種特殊的處遇
      措施，造成被告之財產減少或義務增加，性質上亦屬干預
      人民自由之處分，與刑事制裁無異，實質上為刑事處罰。
      故檢察官為緩起訴處分並命向公益團體捐款者，其捐款解
      釋上亦屬道路交通管理處罰條例第三十五條第八項所規定
      之罰金，監理機關雖不得再為行政裁罰，惟若行為人所支
      付之緩起訴處分金，未達道路交通管理處罰條例第九十二
      條第三項所訂最低罰鍰基準規定者（依違反道路交通管理
      事件統一裁罰基準表之規定，汽車駕駛人經依第三十五條
      第一項規定吊扣駕駛執照，並於吊扣期間再有第一項情形
      者，最低罰鍰為六萬元），依該條例第三十五條第八項之
      規定，即須補繳不足最低罰鍰之部分，始為適法。因此法
      院僅得就行為人已依緩起訴處分為公益捐款部分予以撤銷
      ，並為不罰之諭知。否則如一方面認為行為人依檢察官緩
      起訴處分命令而為金錢給付，與受刑事處罰無異，依行政
      罰法第二十六條之規定，監理機關不得再行裁罰；一方面
      卻又認為該等金錢給付不屬於道路交通管理處罰條例第三
      十五條第八項所定罰金，無需依該項規定補繳不足最低罰
      鍰部分之差額，理由顯有矛盾。且若緩起訴捐款金額低於
      最低罰鍰金額，亦有失公平（臺灣高等法院暨所屬法院九
      十七年法律座談會刑事類提案第三十九號結論參照）。本
      件受處分人曾因他案吊扣駕駛執照，並於吊扣期間再有酒
      後駕車情形，依前開道路交通管理事件統一裁罰標準及處
      理細則規定最低罰鍰為六萬元。受處分人在刑事部分，雖
      經檢察官為緩起訴處分，並經檢察官命向財團法人臺灣兒
      童暨家庭扶助基金會附設臺中市私立家扶發展協會支付五
      萬元，然與前開最低罰鍰金額相較，顯然偏低，難謂符合
      公平正義原則。是原處分機關就行政罰之罰鍰方面仍得裁
      處一萬元（即差額部分）。
四、準此，原處分機關裁處受處分人罰鍰一萬元部分，依上所述
    ，自應由受處分人依法繳納，本件受處分人之聲明異議就其
    已支付財團法人臺灣兒童暨家庭扶助基金會附設臺中市私立
    家扶發展協會支付五萬元數額部分為有理由，自應由本院將
    原處分中關於罰鍰逾一萬元部份（即六萬元扣除五萬元等於
    一萬元）撤銷，並自為裁定如主文第二項對受處分人上開撤
    銷部分為不罰之諭知，以資適法（臺灣高等法院暨所屬法院
    九十七年法律座談會刑事類提案第三十九號結論意旨、臺灣
    高等法院臺中分院九十七年度交抗字第一一八七號、第一○
    八○號裁定意旨參照）。再者，原處分機關裁處受處分人仍
    應繳納一萬元部分（即不足最低罰鍰部分），於法並無違背
    ，受處分人此部分異議為無理由，應予駁回。又原處分機關
    另裁處受處分人吊銷駕駛執照，三年禁考部分，於法亦無違
    背，且依受處分人聲明異議意旨，亦僅就原處分機關所處罰
    鍰部分請求撤銷，此部分之處分自非屬本院應予審究之範圍
    ，併此敘明。
據上論斷，應依道路交通管理處罰條例第八十七條第二項，道路
交通案件處理辦法第十九條、第二十條前段，裁定如主文。
中    華    民    國    99    年    4     月    16    日
                        交通法庭  法  官  郭書豪
以上正本證明與原本無異。
如不服本裁定，應於送達後五日內，向本院提出抗告狀。(須附
繕本)
                                  書記官  陳美虹
中    華    民    國    99    年    4     月    16    日

司法院資訊處製作；財團法人民間司法改革基金會備份。
